臺灣高等法院民事判決　九十年度重訴字第六一號
　　原　　　告　甲○○
　　被　　　告　乙○○
右當事人間因刑事附帶民事訴訟請求侵權行為損害賠償事件，經刑事庭裁定移送前來
，本院判決如左：
    主      文
被告應給付原告新臺幣貳佰萬元，及自民國八十九年八月十日起至清償日止，按週年
利率百分之五計算之利息。
原告其餘之訴駁回。
訴訟費用由被告負擔五分之二，餘由原告負擔。
本判決第一項於原告以新臺幣陸拾陸萬柒仟元為被告供擔保後，得假執行；但被告如
於假執行程序實施前，以新臺幣貳佰萬元為原告預供擔保，得免為假執行。
原告其餘假執行之聲請駁回。
    事      實
甲、原告方面：
一、聲明：
  (一)被告應給付原告新台幣五百萬元，及自民國（下同）八十九年八月十日起至清償
    日止，按週年利率百分之五計算之利息。
  (二)願供擔保請准宣告假執行。
二、陳述略以：
  (一)被告於七十八年八月十一日與原告在美國紐約州紐約市結婚，並在紐約市曼哈頓
    自治行政區書記辦事處婚姻許可局辦理登記在案，詎乙○○於八十二年間返回臺
    灣後，竟於八十三年一月十日，與不知情之林佳文結婚，本案業經臺灣臺北地方
    法院檢察署起訴，並由法院判處有期徒刑三月。
  (二)原告於婚前即開設經營餐廳，而被告處心積慮的追求原告，以提昇被告在美國之
    地位，當被告與原告結婚後，原告就將餐廳交由被告經營，會計、出納均由被告
    一手包辦，而被告與林佳文在台重婚後，便將餐廳資金帶回，約美金二十五萬七
    千六百八十九元，合計新台幣約八百二十六萬六千零四十八元，有被告親筆結算
    書為證。
  (三)被告與林佳文在台重婚後，至美國要求原告將其所有之房屋，移轉所有權給被告
    ，原告不疑有他，便將二分之一之持分移轉給被告，而原告在美國之房屋市價為
    三十一萬美金，約合新台幣九百九十二萬元，移轉後被告將該房屋向美國紐約Ａ
    ＢＡＣＵＳ聯邦儲蓄銀行貸款美金十八萬九千元，惟自一九九四年七月一日起至
    一九九五年十一月一日共十七個月未支付本息每月一千八百六十一點一六六美金
    ，期間均由原告代其支付，迄一九九五年十一月一日共代支付美金三萬一千六百
    三十九元，合計約新台幣一百零九萬一千五百四十五元，惟至一九九五年十一月
    一日後，原告並無資力再付該筆貸款，其後不僅原告之餐廳無法經營，房屋亦遭
    法院拍賣抵被告之債，所受損害為美金三十一萬元，原告損失總額約新台幣九百
    九十二萬元。
  (四)被告之重婚除讓原告受到財產上之損失外，尚使原告於美國之餐廳無法經營，所
    有之資產遭到銀行之拍賣，原告終其一生努力之成果均付諸流水，致原告之小孩
    無法安然繼續求學，尚須以借貸完成學業，原告所受之精神損害，無法形容，爰
    依民法第一百九十五條之規定，請求非財產上之損害新台幣五百萬元。
乙、被告方面：
一、聲明：
  (一)原告之訴及其假執行之聲請均駁回。
  (二)願供擔保，請准宣告免為假執行。
二、陳述略以：
  (一)原告前於八十八年十月十三日假台灣台北地方法院（下稱台北地院）八十八年度
    訴字第一三四五號刑事訴訟程序中附帶提起民事訴訟，嗣經台北地院於八十九年
    五月十九日以八十八年度重附民字第一六一號刑事附帶民事訴訟裁定移送該法院
    之民事庭，原告於訴訟繫屬中，以同一理由，另假鈞院八十九年度上訴字第二一
    四○號刑事訴訟程序中附帶提起民事訴訟（即本件之起訴），自屬「更行起訴」
    之違反，應以裁定駁回本件之起訴。
  (二)原告於八十三年一月間，即知悉被告與訴外人林佳文結婚之事實，迭據被告答辯
    在卷，且原告曾於八十五年四月二十七日至被告住處威脅被告及被告之母親蔡吳
    春梅開立本票二紙，用以解決餐廳資金之糾紛，當時在場者除被告外，尚有被告
    之配偶林佳文和被告之父母，事後雙方因而涉訟。倘認被告涉有重婚罪，惟重婚
    之事實，原告至遲於斯時（即八十五年四月二十七日）起顯已明知，依民法第一
    百九十七條規定，因侵權行為所生之損害賠償請求權，自請求人知有損害及賠償
    義務人時起，二年間不行使而消滅，詎原告遲至八十八年十月十三日或八十九年
    七月二十七日始行起訴，顯罹於民法第一百九十七條第一項所定之二年短期時效
    ，被告得主張時效完成，拒絕給付。
  (三)原告稱被告與林佳文在台重婚後，便將餐廳之資金約美金二十五萬七千六百八十
    九元（約合新台幣八百二十四萬六千零四十八元）悉數帶回云云，此為被告所否
    認。原告提出卷附「結算資料影本」僅為數字書面資料一張，並無被告之簽名，
    原告謂係被告親筆結算云云，顯非可採。原告另指稱將房屋二分之一持分移轉予
    被告云云，惟原告並未舉證證明，被告予以否認。
  (四)原告係依據民法第一百九十五條請求精神上損害賠償五百萬元及利息，惟參諸最
    高法院五十六年度台上字第一八六三號判例意旨，原告請求加計利息部分，並無
    理由。
  (五)原告係以被告重婚為由請求精神慰藉金，惟兩造間之婚姻，業經二審法院以九十
    年度家上字第一四九號判決確認兩造婚姻無效在案，則兩造婚姻既屬無效，即無
    重婚可言，原告之請求，顯屬無據。
    理      由
一、原告雖曾於台北地院八十八年度訴字第一三四五號刑事訴訟程序中附帶提起民事
    訴訟，並經該院於八十九年五月十九日以八十八年度重附民字第一六一號刑事附
    帶民事訴訟裁定移送該院之民事庭，惟原告旋於八十九年八月四日撤回訴訟，業
    經本院查明屬實，有審理單附卷可稽，前訴既經原告合法撤回，依法視同未起訴
    ，則原告嗣於本院八十九年度上訴字第二一四○號刑事訴訟程序中附帶提起民事
    訴訟（即本件之起訴），自不受禁止重訴之限制，被告認係屬「更行起訴」之違
    反，應以裁定駁回本件之起訴，尚有誤會，合先敘明。
二、原告起訴主張：被告於七十八年八月十一日與伊在美國紐約州紐約市結婚，並在
    紐約市曼哈頓自治行政區書記辦事處婚姻許可局辦理登記在案，詎被告於八十二
    年間返回臺灣後，竟於八十三年一月十日，與不知情之林佳文結婚，並將伊經營
    餐廳之資金帶回，且被告向銀行貸款亦由伊支付，致伊無力再經營餐廳，房屋亦
    遭法院拍賣抵被告之債，使伊終其一生努力之成果均付諸流水，伊之小孩無法安
    然繼續求學，尚須以借貸完成學業，伊所受之精神損害，無法形容，爰依民法第
    一百八十四條第一項、第一百九十五條之規定，請求非財產上之損害新台幣（下
    同）五百萬元及法定遲延利息。被告則以：兩造間之婚姻，業經  鈞院以九十年
    度家上字第一四九號判決確認兩造婚姻無效在案，則兩造婚姻既屬無效，即無重
    婚可言，原告之請求，顯屬無據。倘認伊涉有重婚罪，惟重婚之事實，原告於八
    十五年四月二十七日起即已明知，顯已罹於二年之時效而消滅，自伊得拒絕給付
    ，且原告就精神上損害賠償，請求加計利息，並無理由等語，資為抗辯。
三、原告主張：被告於七十八年八月十一日與伊在美國紐約州紐約市結婚，並在紐約
    市曼哈頓自治行政區書記辦事處婚姻許可局辦理登記在案，詎被告竟於八十三年
    一月十日，在臺灣與不知情之林佳文結婚等語。被告則以前開情詞置辯。經查：
  (一)兩造於七十八年八月十一日在美國紐約州紐約市結婚，業據原告提出兩造在美國
    紐約市結婚證書、被告之戶籍謄本為證（見臺灣臺北地方法院檢察署八十八年度
    偵字第六三九九號卷第三至五頁）、而被告之戶籍謄本配偶欄亦確登記為林佳文
    ，堪信為真實。
  (二)按男女有結婚之意思，經舉行婚禮，並具備結婚之法定要件後，自已發生婚姻之
    效力，縱未合巹同居（男女性行為），但該配偶之一方，如於婚姻關係存續中，
    復與他人結婚，仍應成立重婚罪（參見三十一年院字第二三七二號）。被告於其
    所涉重婚罪刑案件調查時供稱：「．．．．，我到了美國後兩、三年後經朋友介
    紹才認識的（指認識甲○○），認識後半年至一年間才結婚，辦理結婚時有給她
    開餐館的費用四、五萬美金，給付的期間約一年半左右，是以告訴人的兒子名義
    開的，我在店內任職經理，實際上店是我的，結婚後，我們住在同一公寓內，自
    結婚到西元一九九二年，在未結婚前就住在一起，我沒有和告訴人住在同一房間
    ，我住在閣樓，告訴人住在一樓，告訴人及其子女的生活費是我投資或母親寄來
    的錢放在餐館，經營後盈餘交給告訴人支付生活費用。我們這樣共同生活到民國
    八十一年，之後我就回到臺灣，與現在的妻子結婚。」、「（問：取得綠卡的名
    義？）我和告訴人結婚。」、「（問：假結婚可否取得綠卡）不可以」等語（見
    臺灣臺北地方法院八十八年度訴字第一三四五號卷第一○二、一○三、一一三頁
    ）。被告既與原告於紐約市結婚，並經美國移民局審核通過，而發給永久居留證
    （綠卡），復於結婚後同財共同居住，其與原告之婚姻已經合法成立並發生婚姻
    之效力，並不因被告與原告間，是否有性行為而有所不同。
  (三)被告於刑事案件審理時雖辯稱其與原告結婚後隨即辦理離婚，然此為原告於刑事
    案件審理時堅決否認，而被告於刑事案件審理時，始終未能提出任何已與原告離
    婚之證明。且本院刑事庭於徵得兩造接受測謊之同意，而委託法務部調查局對兩
    造做測謊之鑑定，經該局以控制問題法、混合問題法為鑑定，鑑定結果係：1.甲
    ○○稱：其與乙○○在美國未簽署離婚協議。經測試無情緒波動之反應，研判未
    說謊。2.乙○○稱：其與甲○○在美國有簽署離婚協議。經測試呈情緒波動之反
    應，研判有說謊。3.測謊係以曾否從事具體「行為」作為測試標的，而以生理反
    應變化間接研判回答之問題有無說謊，故測謊係測試行為後之「記憶」，有無從
    事有意義之具體行為，不致因時間長短而遺忘，測謊結果可經驗證；抽象概念如
    數字、時間等或內在意識歷程為何除當事人知悉外，他人僅能由外在行為推論，
    均非測謊範圍，測試結果無從驗證。有該局九十年二月十六日（９０）陸（三）
    字第９０００２４７７號鑑定通知書在卷可考（見本院八十九年度上訴字第二一
    四○號刑事案卷第九十頁）。更可認被告所辯與原告結婚後隨即辦理離婚云云，
    尚非可採。
  (四)被告既於婚姻存續期間，復與林佳文在台灣結婚，其重婚之故意已經明確，且被
    告因而涉有重婚罪，經本院刑事庭判處有期徒刑三月，亦經本院調閱八十九年度
    上訴字第二一四○號刑事案卷查屬實，原告之主張，自堪信為真實。
  (五)被告雖抗辯：兩造間之婚姻，業經本院以九十年度家上字第一四九號判決確認兩
    造婚姻無效在案，即無重婚可言等語。惟查，於前開確認兩造婚姻不成立事件，
    被告係主張兩造之婚姻係互以結婚之通謀虛偽意思表示，而為假結婚，依法無效
    ，然此原告所否認，且兩造於紐約市結婚，並經美國移民局審核通過，而發給永
    久居留證（綠卡），復於結婚後同財共同居住，被告與原告之婚姻已經合法成立
    並發生婚姻之效力，已詳如前述，而本院九十年度家上字第一四九號民事判決，
    現由原告上訴最高法院審理中，亦經本院函詢屬實，該案既尚未確定，本件之認
    定自不受該案之拘束。
  (六)被告又抗辯：訴外人林佳文於偵查中證稱：「我們（即被告與林佳文）結婚她（
    即原告）均知道，我小孩剛滿月時，她（即原告）還來我家看小孩」，且原告曾
    於八十五年四月二十七日至被告住處，威脅被告及被告之母親蔡吳春梅開立本票
    二紙，用以解決餐廳資金之糾紛，當時在場者除被告外，尚有被告之配偶林佳文
    和被告之父母，事後雙方因而涉訟，故重婚之事實，原告於八十五年四月二十七
    日起即已明知，顯已罹於二年之時效而消滅，自伊得拒絕給付等語，並據提出原
    告懷抱小孩之照片、臺灣基隆地方法院（下稱基隆地院）八十五年度基簡字第一
    九六號民事判決筆錄為證。然原告於偵查中檢察官提示前開照片時即稱：「她沒
    有對我說她結婚，我知道她生小孩，但不知她與何人生的」（見同前偵查卷第四
    二頁），而本院細閱基隆地院八十五年度基簡自第一九六號判決筆錄內容，僅敘
    述原告與被告、被告之母間本票債權糾紛，並未提及被告與訴外人林佳文結婚之
    事宜，自難遽以該判決認定原告於八十五年四月二十七日即知被告與訴外人林佳
    文結婚，此外被告復未舉證證明原告於八十五年四月二十七日前，即已明知被告
    和訴外人林佳文結婚，故被告抗辯：原告之請求權已罹於二年之時效而消滅，伊
    得拒絕給付，自不足採。
四、按「因故意或過失，不法侵害他人之權利者，負損害賠償責任」、「不法侵害他
    人之身體、健康、名譽、自由、信用、隱私、貞操，或不法侵害其他人格法益而
    情節重大者，被害人雖非財產上之損害，亦得請求賠償相當之金額。」、「前二
    項規定，於不法侵害他人基於父、母、子、女或配偶關係之身分法益而情節重大
    者，準用之。」，民法第一百八十四條第一項前段、第一百九十五條第一項、第
    三項分別定有明文。而夫妻之一方重婚，既足以破壞夫妻間共同生活之圓滿與家
    庭之幸福，自屬侵害原告基於配偶關係之身分法益且情節重大，依上開規定，原
    告請求賠償非財產上之損害，自屬有據。本院審酌原告為高中畢業，曾在美國經
    營餐廳，因被告返台重婚後餐廳已結束，所有之房屋亦因代被告支付銀行貸款而
    遭拍賣，而被告為碩士畢業，現為訴外人林佳文幫忙聯繫工作，及兩造身分、經
    濟能力及社會地位等一切情狀，認原告請求被告賠償非財產上之損害以二百萬元
    為適當，應予准許。原告逾此部分之請求則為無理由，不應准許。
五、末按給付無確定期限者，債務人於債權人得請求給付時，經其催告而未為給付，
    自受催告時起，負遲延責任，民法第二百二十九條第二項定有明文。經查，原告
    之附帶民事起訴狀，於八十九年八月九日由被告收受，有送達證書附於附民卷可
    考，則原告請求自八十九年八月十日（即起訴狀送達翌日）起算之遲延利息，亦
    屬有據，應予准許。被告雖引最高法院五十六年度台上字第一八六三號判例意旨
    ，而抗辯：原告請求加計利息部分，並無理由等語。然該判例係認「我民法明定
    身體健康之傷害應為金錢賠償，（民法第一百九十三條、第一百九十五條第一項
    前段）此即民法第二百十三條第一項所謂法律另有規定，自無適用同條第二項規
    定之餘地。原審竟憑該條第二項規定，命上訴人就醫藥費及慰藉金加給利息，顯
    有錯誤。」，即不得請求「自損害發生時起，加給利息」部分，並非不得請求法
    定遲延利息，被告此部分之抗辯，亦不足採。
六、綜上所述，原告主張：被告於七十八年八月十一日與伊在美國紐約州紐約市結婚
    ，被告竟於八十三年一月十日，在臺灣與不知情之林佳文結婚，為可採。被告抗
    辯：兩造婚姻係屬無效，即無重婚可言，且伊重婚之事實，原告於八十五年四月
    二十七日起即已明知，顯已罹於二年之時效而消滅，為不可採。從而，原告本於
    民法第一百八十四條第一項前段、第一百九十五條之規定，請求被告給付二百萬
    元及自八十九年八月十日起至清償日止，按週年利率百分之五計算之利息，為有
    理由，應予准許。原告逾此數額之請求，則為無理由，應予駁回。兩造均陳明願
    供擔保，分別聲請宣告假執行及免為假執行，於原告勝訴分，核無不合，爰分別
    酌定相當擔保金額准許之。至原告敗訴部分，其假執行之聲請亦失所附麗，應併
    予駁回。
據上論結，本件原告之訴，為一部有理由，一部無理由，爰判決如主文。
中　　　華　　　民　　　國　　九十一　　年　　十二　　月　　 三十一 　　日
                                 民事第十庭
                              　     審判長法  官　林  敬  修
                              　　　　　　 法  官　劉  勝  吉
                              　　　　　　 法  官　黃  騰  耀
右正本係照原本作成。
如不服本判決，應於收受送達後二十日內向本院提出上訴書狀，其未表明上訴理由者
，應於提出上訴後二十日內向本院補提理由書狀（均須按他造當事人之人數附繕本）
上訴時應提出委任律師或具有律師資格之人之委任狀；委任有律師資格者，另應附具
律師及格證書及釋明委任人與受任人有民事訴訟法第四百六十六條之一第一項但書或
第二項（詳附註）所定關係之釋明文書影本。
中　　　華　　　民　　　國　　九十二　　年　　 一     月　　   二       日
  　　　　　　　　　　　　　　　　　　　　書記官  楊  麗  雪
附註：
民事訴訟法第四百六十六條之一（第一項、第二項）：
對於第二審判決上訴，上訴人應委任律師為訴訟代理人。但上訴人或其法定代理人具
有律師資格者，不在此限。
上訴人之配偶、三親等內之血親、二親等內之姻親，或上訴人為法人、中央或地方機
關時，其所屬專任人員具有律師資格並經法院認為適當者，亦得為第三審訴訟代理人
。
